【裁判字號】    99,上易,131
【裁判日期】    990420
【裁判案由】    給付貨款
【裁判全文】
臺灣高等法院臺中分院民事判決         99年度上易字第131號
上  訴  人  乙○○
被  上訴人  駿儀實業有限公司
法定代理人  甲○○
上列當事人間請求給付貨款事件，上訴人對於中華民國99年1月
12日臺灣臺中地方法院第一審判決（98年度訴字第2338號）提起
上訴，本院於99年4月6日言詞辯論終結，茲判決如下：
    主  文
上訴駁回（原判決主文第一項命上訴人給付利息之起算日應更正
為98年9月4日）。
第二審訴訟費用由上訴人負擔。
    事實及理由
一、被上訴人主張：(一)兩造自民國96年5月開始合作建造金爐
    ，由上訴人提供設計草圖，再由伊採購材料製作並運送至各
    宮廟安裝完成後立即向上訴人請款，上訴人則俟各宮廟付款
    予其後再付款予伊。自第一次合作建造雲林縣斗南鎮順安宮
    之金爐起即循此模式，是雖未訂立書面契約，仍無礙兩造合
    作關係，上訴人自有依約給付款項之義務。(二)惟，於98年
    1月（農曆年前），兩造就先前定作部分對帳，就97年間建
    造金爐之款項，上訴人原尚有新台幣（下同）776,735元未
    付，經伊請款後，上訴人僅給付98年3月10日面額總計180,5
    00元之消費卷、4月22日之現金10萬元、4月23日之現金15萬
    元、5月22日之現金15萬元，迄今尚有196,235元未付（如原
    證一）；而於98年7月25日，就98年2月以後定作部分對帳，
    包括5件金爐工程，即台中市○○路順福宮金爐修改工程（
    價金62,000元）、鹿港南靖宮新作金爐一台（價金l8萬元）
    、模範市場雲龍福德祠新作金爐一台（價金28萬元）、何德
    福德祠新作環保設備（金爐）（價金68,000元）、田中參天
    宮新作環保設備（金爐）（價金48,500元），及98年6月間
    其他雜項（如角鐵架、爐圈、名牌架等）39,100元，合計67
    7,600元（如原證二），上訴人亦僅給付98年6月16日之15萬
    元、6月25日之現金10萬元、7月25日對帳後之現金5萬元，
    尚有377,600元未給付。是總計97、98年定作之款項，上訴
    人尚有573,835元應給付予伊（如原證三之明細總表），詎
    上訴人竟藉詞拒絕給付。(三)伊向以誠信為上訴人建造修改
    金爐，未如上訴人所稱隨意調漲價格。伊製作期間之材料、
    零件配件、工資及修改費用，有上訴人簽名確認，有96年6
    月2日至98年6月29日送貨單（附件七）足稽。部分送貨單雖
    無上訴人簽名，係因當時上訴人並不在施作現場；且於98年
    7月25日對帳時，伊已提示全部未付之款項單據並經上訴人
    查核，上訴人當場對金額並無表示異議，始同意先給付現金
    5萬元。況96年至今，物價飛漲，加以上訴人每次委託製作
    之金爐大小不一、鋼板厚薄亦隨之不同，並需因應不同之放
    置地點及需求，價額當然不相同。又上訴人提出之2張總表
    與實際情形不符，上訴人將96年至98年間之不銹鋼材料以均
    一價每公斤90元計算，與現實相去甚多；且上訴人僅以金爐
    或煙囪之本體部分計算，故意漏未計算週邊設備、零件及協
    助安裝之工資等，且忽視現場地點遠近不同等種種不同因素
    ，其依此主張計算應付價款自非可取等情，爰依兩造之合作
    關係提起本件訴訟（按原係聲請支付命令，經上訴人就原審
    法院核發之98年度司促字第35556號支付命令提出異議，而
    視為起訴），聲明求為命上訴人應給付伊573,835元整及自
    支付命令送達之翌日起至清償日止按年息5%加計遲延利息之
    判決（原審判決命上訴人應給付被上訴人563,835元本息，
    駁回被上訴人其餘之訴，未據聲明不服，已告確定）。
二、上訴人則以：(一)伊從90年開始研發環保金爐，91年取得專
    利後，一面自行向各宮廟爭取合約，一面仍不斷研發以精進
    產品，其間耗費之心力甚多。伊設計之金爐原係交由他人施
    工，嗣因物價飛漲，和他人價錢談不攏，至96年5月、自雲
    林縣斗南鎮順安宮之金爐開始改與被上訴人合作。初始，兩
    造均以口頭約定價格，並未訂定報酬或價目表，合作初期，
    被上訴人所開出帳單，兩造均可接受，致伊對被上訴人產生
    信任，其後整年貨款逾百萬，亦順利交付而無爭議。(二)詎
    自97年6月間起，被上訴人在未事先告知、兩造亦未事先約
    定之情況下，即不顧誠信，隨意提高價格，於各該金爐施作
    完成後，隔一段時間再片面一次告知伊多件工作所欠貨款為
    若干，伊因工作大量持續進行，且僅係一人公司，一方面需
    至被上訴人工廠載運其施作好之金爐至現場安裝，並顧及現
    場各種機電設備裝置等，另一方面仍須跑客戶，致分身乏術
    ，未察而陸續付款。伊並未簽名確認任何被上訴人提出之材
    料價格，僅於給付現金予被上訴人時有簽認。於98年1月間
    兩造對帳，伊指出多宗個案不合理之處，當時被上訴人稱不
    合理之處可再談，伊亦認為已全部付清。於98年7月25日，
    伊先給付5萬元予被上訴人，以供將來再定作金爐之定金，
    繼之兩造會算帳單，被上訴人卻僅提示上開98年間施作之5
    件金爐工程，經伊當場質疑，被上訴人卻要求伊就該5家宮
    廟部分再付將近20萬元、以前付過了就不要再算，伊當然不
    同意，並認兩造要算就從頭算起。往後兩造就未再會算過，
    伊亦未再與被上訴人合作。被上訴人高估材料費用，未依普
    遍大眾所認知之比例概數衡量價金，舉例而言，於97年初建
    造之台北市德和宮之金爐直徑為4.35尺、價金為18萬元，而
    本件請求之於97年8月建造之彰化城隍廟之金爐，其直徑為
    5.8尺，價金依比例應為234,000元（計算式：5.8尺4.35
    尺≒1.3；18萬元1.3＝234,000元），惟，被上訴人卻以
    285,000元請求，價差達51,000元（計算式：285,000元－
    234,000元＝51,000元）。經伊以被上訴人帳單中之各該金
    爐，按不同尺寸比例計算價款，與被上訴人提出之價款，價
    差合計達89萬餘元。是伊實已溢付，被上訴人尚請求本件價
    款，實無理由。又被上訴人雖謂因物價波動導致價款不一云
    云，惟，縱考慮價格漲跌，被上訴人就習慣性比例概數施工
    法均一樣之各該宮廟金爐工程價款，仍有價差存在；甚且有
    附件計價比主體超過1倍者，並非合理。又97年7月施作之天
    和宮，兩造及廟方討論後，伊與廟方約定20萬元，伊與被上
    訴則言明造價為12萬元，詎被上訴人卻向伊請求價款25萬5
    千元，則伊豈不倒貼？被上訴人將其師傅於天和宮、南靖宮
    等，未按圖施作、施作有瑕疵，致需拆卸、修改、重新安裝
    等所致之損失，全數要求伊負擔，寧有斯理？經伊重新核算
    ，總共價差仍有834,985元，被上訴人本訴請求563,835元，
    伊實已溢付27萬元，豈有再付款之理等語，資為抗辯。
三、原審法院審理後，斟酌兩造之主張及攻擊防禦方法之結果，
    認被上訴人於定作物交付後，依買賣之法律關係，請求上訴
    人給付系爭貨款 563,835元及其（自98年9月3日起）法定遲
    延利息，於法並無不合，應予准許。逾越部分，尚乏依據，
    應予駁回。而為被上訴人部分勝訴、部分敗訴之判決。並依
    兩造之陳明，分別酌定相當之擔保金額，為准予假執行及免
    為假執行之宣告。上訴人就其敗訴部分不服，提起上訴，聲
    明求為判決：(一)原判決不利於上訴人部分廢棄。(二)上開
    廢棄部分，駁回被上訴人在第一審之訴。(三)訴訟費用由被
    上訴人負擔。被上訴人則答辯聲明求為判決：(一)上訴駁回
    。(二)訴訟費用由上訴人負擔。
四、兩造不爭執之事項
（一）兩造之合作關係，係由上訴人提供金爐設計草圖，再由被
      上訴人採購材料按圖製作，金爐安裝後再為付款。兩造係
      從96年5月自雲林縣斗南鎮順安宮之金爐開始合作，最後
      乙件合作係98年5、6月間田中參天宮之金爐。
（二）兩造曾於98年1月間及98年7月25日對帳。98年7月25日對
      帳當日，被上訴人係提出順福宮、南靖宮、雲龍福德祠、
      何德福德祠、參天宮等5家廟寺之金爐工程帳單；而上訴
      人當日曾給付5萬元現金予被上訴人（被上訴人主張係對
      帳後給付，上訴人則主張係對帳前給付）。
（三）被上訴人確有承作其提出之原證一、二中之如「附件1、2
      」所示之各該金爐（參見原審卷第112頁背面之筆錄）。
五、本院得心證之理由：
（一）按稱買賣者，謂當事人約定一方移轉財產權於他方，他方
      支付價金之契約，民法第345條第1項定有明文。稱承攬者
      ，謂當事人約定，一方為他方完成一定之工作，他方俟工
      作完成，給付報酬之契約；報酬，應於工作交付時給付之
      ，無須交付者，應於工作完成時給付之，為民法第490條
      第1項、第505條第1項所明定，此乃報酬後付原則之規定
      。是雙務契約若為承攬關係，一般咸認承攬人有先為給付
      之義務（最高法院97年度台上字第319號裁判要旨參照）
      。次按稱「製造物供給契約」（作成物供給契約或工作物
      供給契約或買賣承攬）者，乃當事人之一方專以或主要以
      自己之材料，製成物品供給他方，而由他方給付報酬之謂
      。此項契約之性質，究係買賣，抑屬承攬，自以依當事人
      之意思而為解釋，以資定之。如當事人之意思，重在工作
      之完成（勞務之給付），適用承攬之規定；側重於財產權
      之移轉者，適用買賣之規定（參看最高法院59年台上字第
      1590號判例意旨），兩者無所偏重或輕重不分時，則認為
      承攬與買賣之混合契約，關於工作之完成，適用承攬之規
      定，關於財產權之移轉，即適用買賣之規定（最高法院99
      年度台上字第170號判決要旨參照）。查本件兩造間之合
      作情形，係由上訴人提供金爐設計草圖，再由被上訴人採
      購材料按圖製作完成，俟金爐安裝後再為付款，為兩造所
      不爭執，是本件金爐之定作、交付之合作關係，「工作之
      完成」及「成品財產權之移轉」均為所重，其性質應為承
      攬與買賣之混合契約。次查被上訴人主張上訴人於97年、
      98年間向其定作上開「附件1、2」所示之各該金爐，其已
      依上訴人提供之設計草圖採購材料製作完成，各該金爐並
      已安裝完畢等情，為上訴人所是認，則各該金爐工程之成
      品既已交付予上訴人（上訴人再交付予其之各宮廟客戶）
      ，依上開規定，上訴人自應給付上開各該金爐工程之價金
      予被上訴人，被上訴人依此而請求上訴人給付價金，自屬
      依法有據。
（二）按當事人就標的物及其價金互相同意時，買賣契約即為成
      立。價金雖未具體約定，而依情形可得而定者，視為定有
      價金。價金約定依市價者，視為標的物清償時、清償地之
      市價。但契約另有訂定者，不在此限，民法第345條第2項
      、第346條分別定有明文。查依前述，兩造間之契約，其
      性質屬承攬與買賣之混合契約，定作金爐時，兩造均未具
      體約定價金，價款向來均於標的物交付安裝後按實做數量
      依市價計價付款，上訴人並無異議。次查被上訴人主張其
      承作上開「附件1、2」所示之各該金爐應得之價款，經上
      訴人陸續為如上所述之部分清償後，共餘573,835元尚未
      給付，業據其提出詳列各該金爐工程內容、數量、單價之
      請款明細、送貨單及計算明細為憑；而上訴人除主張其於
      98年7月25日給付之現金5萬元，係供將來再定作金爐之定
      金，並非為給付系爭各該金爐之價款外，就其有如上所述
      之部分清償情形，亦不爭執；且上訴人雖於本院99年4月6
      日言詞辯論期日當庭提出請款單乙件主張其另有就系爭各
      該金爐給付其他款項予被上訴人，而被上訴人固不否認曾
      收受上訴人給付之此部分款項，惟，被上訴人主張此部分
      款項係為兩造合作之其他金爐而為給付，而上訴人提出之
      單據亦未載明係為哪一金爐之價款，上訴人復未舉證證明
      此部分款項確係為系爭金爐之價款，則上訴人辯稱其就系
      爭各該金爐尚有為其他被上訴人未主張之清償，自難率予
      採信。是除附件1中「97年6月29日瑞芳霄雲殿金爐、投入
      門一組6,000元、環保段68,000元、排煙管4,000元」，合
      計應為78,000元，被上訴人誤算為88,000元，多列1萬元
      自應予剔除外，堪信就系爭各該金爐，上訴人尚有共計56
      3,835元之價金應給付予被上訴人。至上訴人雖辯稱其於
      98年7月25日會算當日給付之現金5萬元，並非於會算後就
      系爭各該金爐給付之款項，而係於會算前即供將來再定作
      金爐先給付之定金云云，惟，上訴人既自陳兩造之計價爭
      議至遲自98年1月間即已有之，則若謂上訴人於98年7月25
      日當日兩造即將會算前，不待就已施作金爐之價款爭議先
      經會算尋求定論，反而急於為將來再定作金爐而預付定金
      ，誠屬匪夷所思；況兩造自當日會算後，並未再合作其他
      金爐，則上訴人遲遲未向被上訴人索回其所稱之定金5萬
      元，亦不合常理，是上訴人此部分所辯，自不足採。從而
      ，上訴人應係於98年7月25日會算後，再給付現金5萬元予
      被上訴人，據此，若如上訴人所稱，其並未積欠被上訴人
      價款，則何以其於會算後仍給付現金5萬元予被上訴人？
      由此可見，上訴人辯稱並未積欠被上訴人價款，顯有不實
      。
（三）上訴人雖辯稱被上訴人隨意調漲價格，未依比例概數衡量
      價金，並於原審於98年12月1日遞狀檢附兩張表格（參見
      原審卷第126、127頁），主張就系爭各該金爐，被上訴人
      之價格溢計，價差合計909,450元（667,700＋241,750＝
      909,450元），且於本院於99年3月19日遞狀主張被上訴人
      之價格總共價差為834,985元。惟，上訴人就其所謂之「
      價差」數額，前後主張不一，且差距非小，已足啟人疑竇
      ；且上開上訴人於原審提出之兩張表格，均係依不鏽鋼材
      每公斤90元計算，而依被上訴人於原審98年12月16日書狀
      所附附件九，其向旭裕不銹鋼有限公司買受之不銹鋼材價
      格，97年1月1日起至98年10月1日止，時價每公斤165元、
      170元、175元、160元、150元、125元、110元、105元、
      110元、120元、135元、125元不等，均高於上訴人所稱每
      公斤90元甚多，則上訴人逕以每公斤90元計算而得其所謂
      之價差，自有違誤。又上訴人就其所謂之價差，係按金爐
      及其煙囪本體直徑比例計算，例如因60為40之1.5倍，故
      就直徑60公分之金爐貨款，即逕以直徑40公分者之1.5倍
      計算，然，上訴人所繪金爐設計草圖，僅標示尺寸、形狀
      、大小，並未有材質、價格之約定，而其提出之12張彩色
      金爐照片，其尺寸、形狀、外觀造型、附加設備，截然不
      同，此固應廟宇之需求而設計，依上訴人所提金爐設計草
      圖、金爐內部構造不盡相同，鋼板厚度亦有差異，所搭配
      之周邊設備、零件樣式或數量，機型亦有不同，所需材料
      自有不同；且直徑較高之金爐，不僅因爐壁需較強之支撐
      力，鋼板顯應厚於直徑較低之金爐，且其所需之製作技術
      ，衡情亦高於直徑較低之金爐，就此亦應予以評價。是在
      在均可見就直徑高低不同之金爐，並非可依上訴人之主張
      ，逕以「比例概數」衡量價金，從而，上訴人辯稱被上訴
      人未依比例概數衡量價金而有所謂之價差，殊難採納。
六、綜上所述，被上訴人於定作物交付後，依買賣之法律關係，
    請求上訴人給付系爭貨款 563,835元及其法定遲延利息，於
    法並無不合，應予准許。逾越部分，尚乏依據，應予駁回。
    上開被上訴人之訴為有理由部分，原審法院判命上訴人給付
    ，並依兩造陳明，酌定相當之擔保金額，准為假執行及免假
    執行之宣告，並無不合。上訴意旨仍執陳詞，指原判決為不
    當，求予廢棄改判，為無理由，應予駁回（惟關於命上訴人
    給付遲延利息之基準日，被上訴人係聲明請求「自支付命令
    送達之翌日起」，而本件支付命令係於98年8月24日寄存送
    達予上訴人，依民事訴訟法第138條第2項規定，經10日即至
    98年9月3日始發生送達效力，故本件遲延利息應自發生送達
    效力之翌日即98年9月4日起算，原審判決載為自98年9月3日
    起，顯係誤植，應逕由本院予以更正如上）。
七、本件事證已臻明確，兩造其餘主張及舉證，核與判決結果無
    涉，爰不一一論列，併此敘明。
八、據上論結，本件上訴為無理由，爰依民事訴訟法第449條第1
    項、第78條，判決如主文。
中    華    民    國    99    年     4    月    20    日
                民事第三庭    審判長法  官  陳照德
                                    法  官  李平勳
                                    法  官  朱  樑
以上正本係照原本作成。
不得上訴。
                                    書記官  陳妙瑋
中    華    民    國    99    年    4     月    21    日
                                                      Ｓ

司法院資訊處製作；財團法人民間司法改革基金會備份。
